【裁判字號】    97,訴,315
【裁判日期】    970623
【裁判案由】    履行契約
【裁判全文】
臺灣士林地方法院民事判決
原      告  甲○○
訴訟代理人  高明德律師
被      告  丁○○
                        樓之3.
訴訟代理人  連兆宗律師
上列當事人間履行契約事件，本院於民國97年6 月9 日言詞辯論
終結，判決如下：
    主  文
被告應給付原告新臺幣貳佰伍拾萬元，及自民國96年4 月23日起
至清償日止，按年息百分之五計算之利息。
本判決於原告以新臺幣捌拾萬仟佰拾元為被告供擔保
後，得假執行。但被告如於假執行標的物拍定、變賣或物之交付
前，得以新臺幣貳佰伍拾萬元為原告預供擔保，免為假執行。
訴訟費用新台幣貳萬伍仟柒佰伍拾元由被告負擔。
    事實及理由
一、原告起訴主張：
  (一)緣兩造於民國94年10月29日結婚，婚姻關係現仍存續中，因
    被告自96年1 月間起與訴外人乙○○連續通姦多次，經原告
    察覺後，被告坦承前開與訴外人乙○○通姦之情，經兩造於
    96年4 月22日協商後，被告同意無條件給付原告新臺幣（下
    同）300 萬元整，並於簽立契約書時立即給付，詎料被告於
    事後除給付原告50萬元外，餘款250 萬元拒不給付，原告爰
    依契約關係提起本件訴訟。
  (二)對被告答辯之陳述：
    1.按民法第92條第1 項前段規定，因被詐欺或被脅迫而為意
      思表示者，表意人得撤銷其意思表示。所謂因被脅迫而為
      意思表示，係指因相對人或第三人以不法危害之言語或舉
      動加諸表意人，使其心生恐怖，致為意思表示而言。當事
      人主張其意思表示係因被詐欺或脅迫而為之者，應就其被
      詐欺或被脅迫之事實，負舉證之責任，最高法院95年度台
      上字第2948號判決意旨可參。經查，被告及訴外人乙○○
      係因見原告所提出之相片後，認為其2 人間發生婚外情之
      行為已遭原告查知，為求得原告的原諒，被告及訴外人乙○○乃當場承認有發生婚外情通姦之行為，並在陳端之
      見證下，其2 人當場簽立和解契約書，均對破壞原告家庭
      之行為表示悔悟，且係本於其自由意志所為，並未受到原
      告或在場之人之任何脅迫，否則以當時簽立和解契約書之
      地點即臺北市○○區○○路之統一星巴克咖啡店內，係一
      公開場合，被告及訴外人乙○○均得隨意進出，如不願意
      簽立和解契約書自得隨時離去，原告根本無法強制渠等留
      在現場。又從乙○○所簽立之和解契約書第1 條中原來有
      書寫要求乙○○要賠償原告100 萬元，後因被告當場表示
      伊要承擔乙○○部分之賠償金額，原告本不願意，但在雙
      方協談時，因被告表示伊願意加碼共賠償原告300 萬元，
      才將該賠償金額「壹佰萬元」刪除，並在被告所簽立之和
      解契約書第1 條內由被告在精神賠償金額自行填寫「佰
      」萬元等情觀之，亦可證明被告當時在統一星巴克咖啡店
      內簽立和解契約書時確係本於其自由意志所為，並未受到
      任何人之脅迫。是被告一再辯稱伊是在遭脅迫之情形下才
      簽立系爭和解契約書云云，及訴外人乙○○在警詢及偵查
      中稱：現場有一男子恐嚇伊和丁○○要在和解契約書上面
      簽名，否則要鬧到公司去，並揚言不簽不能走云云，均不
      足採信。從而，被告事後以遭脅迫為由寄存證信函予原告
      主張撤銷當時之意思表示云云，於法自有未合。
    2.又被告辯以原告教唆2 名男子於96年6 月26日晚間11時14
      分許至臺北市○○○路○ 段291 巷38弄21號1 樓，以黑色
      液體潑灑門牆，並在大門貼2 張要求還錢之紙條云云，係
      惡意栽贓原告之詞，原告否認之，並請被告舉證證明之。
      另被告辯稱證人丙○○之證詞有關停車順序是否前後不一
      與本案無關，且被告稱電腦光碟中有聽到徵信社人員和原
      告互稱老公、老婆云云，原告亦否認該女子之聲音為原告
      的。
  (三)爰聲明：(1)被告應給付原告250 萬元，及自民國96年4 月23
    日起至清償日止，按週年利率5%計算之利息；(2)訴訟費用由
    被告負擔；(3)原告願供擔保請准宣告假執行。
二、被告則辯稱略以：
  (一)原告雖依被告所簽署之和解契約書請求被告給付300 萬元，
    惟查本件和解契約書被告係在原告所委託之徵信社人員丙○○脅迫之不自由意志狀態下，不得已而簽署，且被告並已寄
    發存證信函予原告，向其為撤銷因受脅迫致簽署系爭和解契
    約書之意思表示，茲復以答辯書狀繕本之送達再向原告為撤
    銷受脅迫致簽署系爭和解契約書之意思表示，則依民法第92
    條第2 項規定之反面解釋及民法第114 條第1 項之規定，原
    告依系爭和解契約書向被告所為之本件請求，自無理由。
  (二)按系爭和解契約書係被告在原告所委託之徵信社人員丙○○
    當場揚言其係徵信社人員，兄弟已準備好了，脅迫被告簽立
    和解書賠償，並恐嚇如不簽和解書，將要鬧到臺北地下街讓
    被告與訴外人乙○○無法做生意等，且丙○○當時手上有刺
    青，又手攜一個包包，似藏有兇器，為恐對被告與乙○○不
    利，被告不得已簽下系爭和解書，且系爭和解書所載之文字
    均係丙○○預先備妥打好字，僅其中「佰萬」係當場脅迫
    被告所簽下。查被告並無與訴外人乙○○有通姦行為，此經
    原告向臺灣士林地方法院檢察署提出刑事妨害家庭告訴，業
    經檢察官偵查終結而為不起訴處分，原告雖聲請再議，亦經
    臺灣高等法院檢察署予以駁回，足以證明被告確未與訴外人
    乙○○有通姦行為。又系爭和解契約書載明被告願無條件給
    付原告300 萬元，惟此款項以被告資力而言，誠非小數目。
    苟非被脅迫下簽署，衡諸常情，被告焉肯應允簽署。且被告
    於96年4 月22日於臺北市○○區○○路星巴克咖啡店，當場
    受原告委託之徵信社人員丙○○恐嚇脅迫情事，已據在場證
    人乙○○於96年6 月28日在臺北市警察局內湖分局警詢時供
    證：「我到場後便看到甲○○、甲○○的母親以及一位不知
    名的男子已經在場，我是後來才到，該不知名男子見人已到
    齊後，就立即拿出2 份各3 張和解契約書，並且恐嚇我及丁○○要簽名，並且揚言若是不簽的話就要把事情鬧到公司去
    。」、「該男子一開始便恐嚇我及丁○○，揚言要我及丁○○簽名，否則他就要鬧到公司去，且讓我先生知道，該男子
    手上拿著一個包包，手上還有刺青，我擔心他對我不利，只
    好簽下該份和解契約書。」，另於96年8 月21日96年度他字
    第1778號妨害婚姻案檢察官偵訊時，證人乙○○亦證稱：「
    因為自稱是徵信社的人說不簽就不能走，所以我才簽的。」
    ，有該2 份筆錄足憑，而被告亦係被該徵信社男子恐嚇脅迫
    不簽立和解契約書就不能離開咖啡店之不得已情形下簽立和
    解契約書。而被告為帶回暫由原告照顧之幼女蘇筱晴，經匯
    予原告50萬元而由高雄原告娘家帶回蘇筱晴後，即不甘再付
    錢，詎原告竟教唆2 名男子於96年6 月26日晚間11時14 分
    許至被告居住之臺北市○○○路○ 段291 巷38弄21號1 樓住
    處以黑色液體潑灑門牆，並在大門貼2 張要求還錢之紙條，
    意圖逼迫被告繼續支付款項，蓋被告為一善良生意人，並無
    與其他人發生任何糾紛或欠債，自無其他人前來逼債。
  (三)另查證人丙○○於97年3 月31日到庭否認有何對被告與乙○○恐嚇脅迫情事，惟其證稱在大稻埕停車場因與被告所駕駛
    之自小客車並排停車，看見被告與乙○○在自小客車上口交
    ，並稱係其先停車於該停車場，被告隨後剛巧停在其車旁等
    語，姑不論被告與乙○○並無如丙○○所稱在自小客車上口
    交，被告與乙○○如在車上進行口交行為，必須相互轉身，
    因身體遮擋情形下，丙○○何能看見被告與乙○○有無口交
    行為？又查丙○○於臺灣士林地方法院檢察署96年度偵字第
    1120 4號妨害家庭案件中，於97年1 月17日出庭結證：「他
    們在車上就有口交行為，因為我有跟監，我把車子停在他們
    車子的隔壁。」，丙○○就孰先停車於停車場，一則稱被告
    先停車於停車場，一則稱其先停車於停車場，其前後供述不
    一，足見丙○○之證言虛偽，不足採信。又原告於鈞院96年
    度婚字第400 號事件中檢呈電腦磁片欲證明被告與乙○○通
    姦行為，亦姑不論影像中僅見被告與乙○○曾有牽手過馬路
    及相吻1 次之鏡頭，並無其他足以證明被告與乙○○通姦行
    為之鏡頭，反而於影片中可以聽到原告與徵信社男子有相互
    暱稱「老公」、「老婆」之曖昧對話及動作聲音，則由上述
    被告與乙○○間之親密比較原告與該徵信社男子間之親密，
    原告尤有過之，足證原告明知與被告夫妻感情基礎已破裂，
    預見早晚離婚一途，乃委託徵信社藉口被告與乙○○有通姦
    行為而勒索一筆鉅款等語，資為抗辯。並聲明：(1)原告之訴
    駁回；(2)訴訟費用由原告負擔；(3)如受不利益之判決，願供
    擔保，請准免為宣告假執行。
三、本件不爭執事項：
  (一)兩造於96年4 月22日簽立系爭和解契約書。
  (二)依照系爭和解契約書第1 條，被告同意給付原告300 萬元。
  (三)被告已依約給付原告50萬元。
四、得心證之理由：
    原告主張兩造於94年10月29日結婚，婚姻關係現仍存續中，
    因被告自96年1 月間起與訴外人乙○○連續通姦多次，經原
    告察覺後，被告亦坦承前開通姦之情，兩造遂於96年4 月22
    日協商並簽訂和解契約書，被告同意無條件給付原告300 萬
    元，並於簽立契約書時立即給付，詎被告於事後僅給付原告
    50萬元，餘款250 萬元被告竟拒不給付等情。被告雖不否認
    兩造於96年4 月22日簽立系爭和解契約書乙節，然辯稱是遭
    脅迫之情形下所簽立，並以前揭情詞置辯。是本件所應審酌
    之爭點乃在於：(1)被告是否在遭脅迫情況下簽訂系爭和解契
    約書？(2)被告以存證信函撤銷和解契約書之意思表示，是否
    發生效力？茲論述如下：
  (一)被告是否在遭脅迫情況下簽訂系爭和解契約書？
    1.按因被詐欺或被脅迫而為意思表示者，表意人得撤銷其意
      思表示，民法第92條第1 項定有明文。次按所謂因被脅迫
      而為意思表示，係指因相對人或第三人以不法危害之言語
      或舉動加諸表意人，使其心生恐怖，致為意思表示而言。
      當事人主張其意思表示係因被詐欺或脅迫而為之者，應就
      其被詐欺或被脅迫之事實，負舉證之責任，最高法院21年
      度上字第2012號判例、95年度台上字第2948號裁判意旨可
      供參考。
    2.被告主張兩造所簽訂之和解契約書，係在原告所委託之徵
      信社人員丙○○脅迫之不自由意志狀態下所簽訂乙節，無
      非係以原告所委託之徵信社人員丙○○於96年4 月22日兩
      造協商當場曾揚言兄弟已準備好了，並恐嚇如不簽訂，將
      要鬧到被告與訴外人乙○○之工作場所，致渠等無法做生
      意，且丙○○當時手上有刺青，又攜帶一個包包疑似藏有
      兇器，恐對伊與訴外人乙○○不利云云為據，但為原告所
      堅詞否認，被告自應就被脅迫之事實，負舉證之責任。
    3.被告聲請詰問證人乙○○，然經本院2 次通知均藉故請假
      而不到庭，被告遂捨棄此項證據，並舉乙○○於警訊、檢
      察官偵查中之供述為證，惟按民事訴訟採直接及言詞審理
      主義，除特定情形應就證人所在訊問外（第304 條、第30
      5 條第1 項），應命證人到場以言詞陳述所知事實，或並
      須於訊問前，命其具結，始能就所為證言斟酌其能否採用
      ，雖乙○○於警訊、偵查中陳稱伊與被告係遭脅迫始簽署
      系爭和解契約書等語，但屬審判外之陳述，並無證據能力
      。而訴外人乙○○於警訊、偵查中固供稱：「‧‧‧我到
      場後便看到甲○○、甲○○的母親，以及一位不知名的男
      子已經在場，我是後來才到，該不知名男子見人已到齊後
      ，就立即拿出2 份（各3 張，已經打好字的）和解契約書
      ，要我們簽名，並且恐嚇我及丁○○要簽名，並且揚言若
      是不簽的話就要把事情鬧到公司去，基於被迫且蘇建興願
      意負擔所有賠償的責任，且經告訴人同意‧‧‧該男子一
      開始便恐嚇我及丁○○，揚言要我及丁○○簽名，否則他
      就要鬧到公司去，且讓我先生知道。該男子手上拿著一個
      包包，手上還有刺青，我擔心他對我不利，只好簽下該份
      和解契約書，簽完就各自離開‧‧‧（問：當天發生這樣
      的事情，你與蘇建興有無向警方報案？）沒有報案。」、
      「（問：為何要簽？）因為自稱是徵信社的人說不簽就不
      能走，所以我才簽的。」（參見本院卷第71至72頁、第75
      頁）等語，惟訴外人乙○○乃原告提起通姦告訴之相姦人
      ，與被告利害共通，自有可能為卸免刑責，而故為不實之
      陳述，實難遽信。何況當天被告與訴外人乙○○若確有被
      恐嚇、脅迫簽署系爭和解契約書之事實，何以不立即報警
      處理？凡此均與常情有悖。又被告自承與訴外人乙○○確
      有一起牽手過馬路及相吻之事實，輔以證人丙○○到庭證
      稱：「‧‧‧我親眼看到被告和夏小姐在車上，夏小姐幫
      被告口交。」（參見本院97年5 月5 日言詞辯論筆錄）等
      語，足認被告與訴外人乙○○過從甚密，雖偵查後檢察官
      以罪證不足為不起訴處分確定，仍無法否定被告婚外情之
      事實，是被告同意負擔賠償責任而簽署系爭和解契約書，
      以換得原告撤回通姦告訴，應無違背其自由意思之可能。
      至被告指證人丙○○陳述尾隨停車之時間前後供述不一，
      因認其證詞不可採云云，然查證人丙○○於檢察官偵查中
      係證稱：「他們在車上就有口交行為，因為我有跟監，我
      把車子停在他們車子的隔壁。」（參見本院卷第87頁訊問
      筆錄影本）等語，並未具體描述其與被告停車之先後，嗣
      於本院到庭證稱：其先停車於該停車場，被告隨後剛巧停
      在其車旁，兩車並排，看見被告與乙○○在車內口交（見
      同上言詞辯論筆錄）等語，僅是細節描述程度問題，並無
      矛盾可言。
    4.再者，兩造簽署系爭和解契約書地點在星巴客咖啡店內，
      為一公開場所，原告、丙○○、陳端等人倘確有恐嚇、
      脅迫而不准離去情事，被告與訴外人乙○○自有求救機會
      ，豈能任由原告、丙○○、陳端等人為妨害自由之行為
      ？被告所辯遭受行動自由之拘束，而被迫簽下系爭和解契
      約書云云，顯屬無稽。又徵以證人丙○○到庭證稱：「（
      問：兩造簽立系爭和解契約時你有無在場？〈提示原證一
      和解契約書〉）有。（問：第1 條的佰萬元的佰是何
      人填寫？）被告自己填的。（問：被告為何要與原告成立
      和解書並付給原告300 萬元？）因被告承認與第三者有通
      姦的事實。（問：和解書的賠償金額為何刪除？〈提示原
      證二和解契約書〉）因被告原本只要填100 萬元，後來被
      告就跟乙○○說他要負擔，所以才劃掉，但原告認為為何
      被告要幫乙○○負擔該筆錢，被告就說他要給原告300 萬
      元，原告才同意。（問：被告與乙○○和原告簽立和解書
      時，原告有無對他們強暴脅迫？）沒有，當初因為怕有糾
      紛，才約定簽約地點在內湖瑞光路星巴克。（問：和解書
      是否是事先打好？）是。（問：你是否受原告委託調查被
      告與夏小姐通姦？）是。‧‧‧（問：你有無揚言說我人
      找好，若不簽你不能離開？）沒有，我只是旁觀者，我是
      怕被告打原告。（問：簽完後，你有無找人到被告南京東
      路家裡潑油漆逼被告付錢？）沒有。（問：你在星巴克有
      無打電話給他人，表示你已經找好人？）沒有，被告行動
      自如，從頭到尾被告與夏小姐進出多次，我並沒有控制他
      們自由。」（見同上言詞辯論筆錄）等語、證人即原告之
      母陳端亦到庭證述：「（問：被告簽此份和解書時，你
      是否為見證人？〈提示原證一和解契約書〉）是。（問：
      被告與原告為何簽此份和解書？）因被告有外遇。（問：
      和解書第1 條所書300 萬元是何人所寫？）被告。（問：
      當時被告為何要給付300 萬元給原告？）因被告外遇遭原
      告發現，所以被告要維護夏小姐所以表示要給300 萬元和
      我們和解。（問：夏小姐當時有無與原告簽和解契約書？
      ）有。（問：和解契約書原來有書寫100 萬元，為何後來
      刪除？）被告表示他要支付。（問：夏小姐與被告各自簽
      和解書時，你們有無對他們強暴脅迫？）沒有。‧‧‧（
      問：和解書是否事先打好？）是。（問：你們在星巴克時
      ，有無表示若不簽合約書就要鬧到夏小姐公司，並表示不
      簽不能離開？）沒有。（問：當時徵信社人員有無拿包包
      ？）沒有。（問：徵信社人員是否看得到刺青？）我看得
      到的地方都沒有發現有刺青。」（見同上言詞辯論筆錄）
      等語綦詳。衡情證人丙○○僅係受託辦理徵信調查，其與
      兩造皆無利害關係可言，應無甘冒偽證罪嫌而刻意偏袒原
      告之必要，且其所述與證人陳端證詞、原告所陳情節相
      符，堪信原告之主張為真實。況由被告自願表示承擔訴外
      人乙○○部分之賠償金額100 萬元，並自行於系爭和解契
      約書上填寫給付300 萬元乙點觀之，就締約意思表示內容
      ，被告並未喪失自主權，尚不足認定被告確有受原告或第
      三人脅迫而為特定意思表示之事實。至證人丙○○手上是
      否有刺青及有無攜帶包包，與是否足以造成被告心生畏怖
      ，誠屬二事，尚無直接之關連性。何況證人丙○○並無出
      示手臂刺青或揚言包包內藏有兇器等物之事實，焉能造成
      被告心生畏懼？
    5.綜上，足認兩造簽訂系爭和解契約書時，被告並無陷於意
      思表示不自由之狀態，且原告或在場之第三人亦無以不法
      危害之言語或舉動加諸被告可言，自與受脅迫而為特定意
      思表示之要件不符。是被告主張系爭和解契約書係遭受原
      告與丙○○之脅迫下所簽立云云，要難採信。
  (二)被告以存證信函撤銷系爭和解契約書，是否發生效力？
    兩造於96年4 月22日協商後簽訂和解契約書，被告同意無條
    件給付原告300 萬元，且被告於簽訂系爭和解契約書時並未
    遭受原告或第三人之脅迫而為意思表示，業如前述，是被告
    以受脅迫而簽立系爭和解契約書為由，寄發存證信函及答辯
    狀繕本送達原告，據以撤銷系爭和解契約書之意思表示，自
    屬無據，並不影響系爭和解契約書之效力。從而，系爭和解
    契約書仍屬有效，殆無疑義。
五、按給付有確定期限者，債務人自期限屆滿時起，負遲延責任
    ；遲延之債務，以支付金錢為標的者，債權人得請求依法定
    利率計算之遲延利息，民法第229 條第1 項、第233 條前段
    分別定有明文。本件兩造於96年4 月22日簽訂系爭和解契約
    書，約定被告應給付原告300 萬元，並於簽立該契約書時立
    即給付，此觀卷附系爭契約書甚明。而被告迄今僅給付50萬
    元予原告，為兩造所不爭，是原告本於系爭和解契約之法律
    關係，請求被告給付原告250 萬元，及自96年4 月23日起至
    清償日止，按年息5%計算之利息，為有理由，應予准許。
六、兩造陳明願供擔保，請准宣告假執行或免為假執行，經核均
    無不合，爰各酌定相當擔保金額准許之。
七、按法院為終局判決時，應依職權為訴訟費用之裁判，民事訴
    訟法第87條第1 項定有明文。爰確定本件訴訟費用之金額如
    主文所示。
八、本件事證已臻明確，兩造其餘攻擊防禦方法及訴訟資料，經
    斟酌後認對判決之結果不生影響，爰不逐一詳予論駁，附此
    敘明。
九、據上論結，本件原告之訴為有理由，並依民事訴訟法第78條
    、第390 條第2 項、第392 條第2 項判決如主文。
中    華    民    國    97    年    6     月    23    日
                  家事法庭法  官  李昆霖
以上正本證明與原本無異。
如對本判決上訴，應於判決送達後20日內向本院提出上訴狀。
中    華    民    國    97    年    6     月    23    日
                          書記官  李佳穎


司法院資訊處製作；財團法人民間司法改革基金會備份。
